【裁判字號】    95,國,27
【裁判日期】    951121
【裁判案由】    國家賠償
【裁判全文】
臺灣板橋地方法院民事判決                95年度國字第27號
原      告  丙○○
            乙○○○
前列二人共同
訴訟代理人  戴端娜律師
被      告  台北縣政府
法定代理人  甲○○
訴訟代理人  李承志律師
上列當事人間請求國家賠償事件，本院於95年11月7 日言詞辯論
終結，判決如下：
    主  文
原告之訴及假執行之聲請均駁回。
訴訟費用由原告擔。
    事實及理由
壹、程序上理由依國家賠償法請求損害賠償時，應先以書面向賠
    償義務機關請求之。賠償義務機關對於前項請求，應即與請
    求權人協議。協議成立時，應作成協議書，該項協議書得為
    執行名義。賠償義務機關拒絕賠償，或自提出請求之日起逾
    30日不開始協議，或自開始協議之日起逾60日協議不成立時
    ，請求權人得提起損害賠償之訴，國家賠償法第10條第1 項
    、第11條第1項 分別定有明文。查原告請求被告應負國家賠
    償責任，被告於95年7 月14日拒絕賠償等情，為兩造所不爭
    （見95年11月7日 筆錄），爰依前開規定提起本訴等情，是
    原告起訴時已履行前揭法條之前置程序規定，合先敘明。
貳、實體上理由
一、原告起訴主張：公有公共設施因設置或管理有欠缺，致人民
    生命、身體或財產受損害者，國家應負損害賠償責任，國家
    賠償法第3 條第1 項定有明文。原告之女簡玉倩於民國（下
    同）94年11月12日清晨5 時許，駕駛車號JCB-839 重機車，
    行經台北縣鶯歌鎮○○街289 巷前100 公尺處，因閃避同方
    向之車輛，因被告所管理維護之道路，適有種植於道路轉彎
    處之路樹，因該路樹之設置不當，未及時剷除，致原告之女
    簡玉倩碰撞位於該路樹而倒地，因頭部外傷併顱內出血，重
    度昏迷及多處顱骨骨折，嗣於同年月16日因頭部外傷合併硬
    腦膜下出血，心肺衰竭死亡，爰依國家賠償法第3 條之規定
    ，提起本訴，請求被告賠償醫療及喪葬補助費354,727 元及
    精神慰撫金500 萬元，合計為5,354,727 元及自起訴狀繕本
    送達翌日起之法定遲延利息，並願供擔保請准宣告假執行等
    語。
二、被告抗辯：原告之女簡玉倩係因閃避同方向之車輛不慎擦撞
    路樹而倒地重傷致死，然該道路係屬鄉道○路樹並非被告所
    種植，被告即無設置或管理有欠缺之國家賠償責任。而所謂
    設置有欠缺，係指於建造安置之初即存有瑕疵，欠缺通常應
    有之形狀或設備而言，所謂管理有欠缺，係指於建造設置後
    未妥為管理，或欠缺通常應有之保護或管理，致其物發生瑕
    疵而言（最高法院50年度台上字第1464號、58年度台上字第
    1983號判決意旨參照），原告並未舉證系爭道路有何管理或
    設置有欠缺。又原告之女簡玉倩駕車倒地係因閃避同方向之
    車輛，顯非因系爭道路之管理有欠缺所致，因此，原告亦未
    舉證原告之女簡玉倩之死亡與系爭道路之管理維護有何因果
    關係。又依據道路交通安全規則第97條第1 項第4 款之規定
    ，汽（機）車在雙向二車道行駛時，除準備停車或臨時停車
    外，不得駛出路面邊緣，原告之女簡玉倩駕車不慎致撞擊位
    於道路外之路樹致死，簡玉倩若依據前開規定駕駛車輛，當
    不致於發生死亡之結果，簡玉倩之死亡，並非因系爭道路之
    管理維護有所欠缺所致，原告之請求自無理由，應予駁回。
    再者，簡玉倩違反前開道路交通安全規則駕車，亦與有過失
    ，為此，請求駁回原告之訴及假執行之聲請，如受不利之判
    決並願供擔保請准宣告免為假執行等語。
三、兩造不爭執之事實（見95年11月7日筆錄）
（一）原告之女簡玉倩於民國（下同）94年11月12日清晨5 時許
      ，駕駛重機車，行經台北縣鶯歌鎮○○街289 巷前100 公
      尺處，因閃避同方向之車輛，碰撞位於該街道上路旁之大
      樹而倒地重傷，因頭部外傷併顱內出血，重度昏迷及多處
      顱骨骨折，嗣於同年月16日因頭部外傷合併硬腦膜下出血
      ，心肺衰竭死亡。
（二）本件事故現場之道路及路樹如本院卷第9-20頁之照片。
四、本件爭點及本院判斷（見94年11月15日筆錄）
（一）系爭道路之管理或設置是否有欠缺，及原告之女簡玉倩之
      死亡與系爭道路之設置或管理是否有因果關係？
１、國家賠償法第3 條第1 項所規定公有公共設施因設置或管理
    欠缺而生之國家賠償責任，係採無過失責任賠償主義，不以
    故意或過失為責任要件，只須公共設施因設置或管理有欠缺
    ，致人民生命、身體、財產受損害，國家或其他公法人即應
    負賠償責任，設置之欠缺是指公共設施之設計或建造之初，
    未臻堅固、材料粗糙、施工不良、偷工減料、設計或建築錯
    誤、管理之欠缺是指公共設施設置後所為之維持修繕、改良
    、以及保管有不完備而言（最高法院60年度台上字第652 號
    判決意旨參照，董保城、湛中樂著國家責任法，頁174）;
    因此，公共設施依其物之性質，原有一定之使用目的及使用
    方法，被告對於公共設置所負之設置管理責任係預期使用人
    在使用目的合理、合法而為使用，使用人逾越使用目的之冒
    險行為，所致之危險，即非被告所應預防，是以被告對於公
    共設施之設置管理責任僅係「期待該設施具備通常應有之狀
    態、作用、功能」，不負「違反使用目的之冒險行為」之防
    止義務（台灣高等法院93上國易字第16號判決意旨參照）。
    系爭道路旁之路樹，係位於白色道路邊緣線外，有原告提出
    之照片為證（見本院卷第9-20頁），該路樹並無危害系爭道
    路之使用，揆之前開判決意旨，系爭道路之管理及維護，依
    其物之性質，已達於其道路之使用目的，並具備其通常應有
    之狀態、作用、功能，並無設置或管理有欠缺之情事。
２、汽車在同一車道行駛時，除擬超越前車外，後車與前車之間
    應保持隨時可以煞停之距離。汽車行駛時，駕駛人應注意車
    前狀況及兩車併行之間隔，並隨時採取必要之安全措施。汽
    車在雙向二車道行駛時，應在遵行車道內行駛；除準備停車
    或臨時停車外，不得駛出路面邊線，道路交通安全規則第94
    條第1 項、第3 項第97條第1 項第1 、4 款定有明文。查本
    件肇事地點係雙向二車道，有本院卷第9 至20頁之現場照片
    可按，簡玉倩駕駛重型機車，係為閃避同方向之車輛，不慎
    撞擊系爭道路旁之路樹而倒地致死等情，為兩造所不爭，依
    據前開規定，原告之女簡玉倩駕駛重型機車，與同方向之前
    方車輛應保持可以隨時煞停之距離，及注意車前狀況及兩車
    併行之距離，並在遵行車道內行駛，然其疏未注意前開規定
    ，並未於遵行車道內駕駛，擅自駛出路面邊線，不慎撞及道
    路旁所種植之路樹致死，簡玉倩之死亡，顯係未遵守上開道
    路交通安全規則所致，核與系爭道路旁路樹之設置並無因果
    關係，準此，原告主張被告未及時剷除系爭道路轉彎處之路
    樹致簡玉倩駕車而撞擊路樹死亡，因認該公有公共設施之管
    理有欠缺云云，自非可採。
３、綜上述，原告本於國家賠償法第3 條之規定，請求被告給付
    5,354,727 元及起訴狀繕本送達翌日起算之法定遲延利息，
    則屬無據，應予駁回。
五、原告既受敗訴判決，其假執行之聲請失所附麗，應併予駁回
    。
六、本件事證已明，兩造其餘攻擊防禦方法及爭點，均與本判決
    所為前開判斷不生影響，無庸逐一論述，附此敘明。
七、結論：原告之訴為無理由，依民事訴訟法第78條，判決如主
    文。
中    華    民    國    95    年    11    月    21    日
                  民事第三庭法  官  徐玉玲
以上正本係照原本作成
如對本判決上訴，須於判決送達後20日內向本院提出上訴狀
中    華    民    國    95    年    11    月    21    日
                            書記官  朱家惠


司法院資訊處製作；財團法人民間司法改革基金會備份。
